臺灣高等法院高雄分院民事判決　　　　　100年度重訴字第2號
原　　　告　高新福
訴訟代理人　李慶榮律師
　　　　　　孫守濂律師
　　　　　　許泓琮律師
被　　　告　黃俊堯 原名黃智.
當事人間請求損害賠償事件，原告於刑事訴訟程序（100 年度上
訴字第73號）提起附帶民事訴訟（100 年度重附民字第2 號），
經本院刑事庭移送前來，本院於民國100 年6 月29日言詞辯論終
結，判決如下︰
    主      文
被告應給付原告新台幣柒佰柒拾貳萬元，及各自如附表一金額欄
所示金額，按如附表一日期欄所示日期之翌日起至清償日止，按
週年利率百分之五計算之利息。
本判決於原告提出新台幣貳佰伍拾捌萬元為被告供擔保後，得為
假執行。被告如提出新台幣柒佰柒拾貳萬元為原告預供擔保，得
免為假執行。
    事實及理由
一、被告經合法通知，未於言詞辯論期日到場，核無民事訴訟法
    第386 條各款所列情形，爰依原告聲請，由其一造辯論而為
    判決。
二、原告主張：被告明知自己並無支付及償債能力，竟為自己不
    法所有，基於詐欺原告金錢之意思，先自民國94年間某日起
    ，未經訴外人王秋郎、陳世英、林永華、林美秀、王景風（
    下稱王秋郎等）之同意，偽造如附表二所示地上物檳榔菁樹
    果粒買賣契約5 份（下稱系爭買賣契約），並於系爭買賣契
    約出賣人欄位分別偽簽王秋郎等之署名及指印後，於94年7
    月間某日，持系爭買賣契約及另份以訴外人王瑞隆為出賣人
    之檳榔菁樹果粒買賣契約，至原告位於高雄市鹽埕區○○○
    路141 號之住處，向原告騙稱：被告在南投縣自己的土地上
    地種植10幾甲地之檳榔樹，擁有檳榔菁樹果粒採收權，可以
    穩定提供檳榔貨源予原告等語，以取信於原告，並提供系爭
    買賣契約及附表三所示本票（下稱系爭本票）、支票（下稱
    系爭支票，合稱系爭票據）共10紙作為借款之擔保及償債之
    財力證明，向原告借款，致原告陷於錯誤，而陸續於附表一
    所示之時間，借貸如附表一所示之金額予被告，合計借貸款
    項7,720,000 元（下稱系爭款項）。原告並從訴外人即配偶
    許秀惠開設於華南商業銀行高雄分行之000000000000帳戶（
    下稱系爭帳戶）內，將如附表一編號1 至14所示金額轉帳至
    被告開設於第一銀行埔里分行帳戶，以為交付，至附表一編
    號15之借款，則由原告以現金交付被告。詎被告迄未提供任
    何檳榔果粒予原告，經向王秋郎等查詢後，始知被告偽造系
    爭買賣契約，且交付之系爭票據，經提示後，亦遭銀行以存
    款不足為原因，予以退票，原告因而向台灣高雄地方法院檢
    察署（下稱高雄地檢署）提出刑事詐欺等告訴。而被告上開
    詐欺行為，經高雄地檢署起訴後，業據原審法院依從一重論
    處行使偽造私文書罪，判決有期徒刑2 年，經上訴本院刑事
    庭後，仍論以相同罪名，惟改判有期徒刑1 年8 月等情。爰
    依民法第184 條第1 項詐欺取財侵權行為損害賠償請求權或
    民法第179 條不當得利返還請求權等法律關係，聲明：（一
    ）被告應給付原告7,720,000 元，及各自如附表一金額欄所
    示金額，按如附表一日期欄所示日期之翌日起至清償日止，
    按週年利率5%計算之利息。（二）並願供擔保，請准宣告假
    執行。
三、被告未於本院準備程序或言詞辯論期日到庭，亦未以書狀提
    出任何聲明或陳述。惟據其前於刑事附帶民事訴訟言詞辯論
    期日到庭則以：引用刑事案件的證據與陳述等語置辯。並聲
    明：（一）原告之訴及假執行之聲請均駁回。（二）如受不
    利判決，願供擔保，請准宣告免為假執行（見本院100 年度
    重附民字第2 號卷【系爭附民卷】第13-14 頁) 。
四、原告不爭執事項
（一）被告分別於如附表一所示時間，向原告借用如附表一所示
      款項合計7,720,000 元。原告並從其妻許秀惠開設於華南
      商業銀行高雄分行之000000000000帳戶內，將如附表一編
      號1 至14所示金額轉帳至被告開設於第一銀行埔里分行帳
      戶（有系爭帳戶往來明細影本多紙附於高雄地檢署97年度
      他字第658 號影印卷【下稱系爭685 號】第41-41 之4 頁
      ）。另附表一編號15是由原告以現金交付被告。
（二）被告於向原告借用系爭款項時，分別提出如附表二所示檳
      榔果粒採收權買賣契約共5 份（見系爭685 號卷第8-12頁
      ）及附表三所示本票、支票（上開票據分見系爭685 號卷
      第14-20 頁）共10紙作為借款之擔保及清償的財力證明。
      其後，原告提示系爭支票，經銀行以存款不足，予以退票
      。至系爭本票經原告提示亦未獲兌現。
（三）被告因向原告借用系爭款項，涉及偽造私文書、行使偽造
      私文書及詐欺取財罪嫌，經高雄地檢署起訴後，據原審法
      院依從一重論行使偽造私文書罪，判決有期徒刑2 年，經
      上訴本院刑事庭後，仍依行使偽造私文書罪，改判有期徒
      刑1 年8 月，現於上訴第三審中（下稱系爭刑事案件）。
      有本院100 年度上訴字第73號卷（下稱系爭73號卷) 、原
      審法院99年度訴字第637 號卷（下稱系爭637 號卷）、原
      審法院99年度審訴字第1075號卷、高雄地檢署系爭685 號
      卷、98年度偵續字第100 號卷、97年度偵緝字第2000號卷
      、97年度偵字第18268 號卷各1 宗（以上均影印卷，下合
      稱系爭刑事卷）為證。
五、本件爭點為：（一）被告是否向原告詐取系爭款項？（二）
    原告依侵權行為或不當得利法律關係，擇一請求被告給付系
    爭款項及利息，有無理由？茲分述如下：
（一）被告是否向原告詐取系爭款項？
  １、按因故意或過失，不法侵害他人之權利者，負損害賠償責
      任。故意以背於善良風俗之方法，加損害於他人者亦同。
      民法第184 條第1 項定有明文。次按因被詐欺而訂立買賣
      契約，受詐欺之當事人固得依民法第93條行使撤銷權，惟
      此項詐欺行為，倘同時構成侵權行為，被害人非不得依侵
      權行為法律關係行使損害賠償請求權（最高法院77年度台
      上字第467 號裁判要旨、80年度台上字第289 號裁判要旨
      參照）。而按以詐欺行為，造成他人陷於錯誤，而與之訂
      立借貸契約，致為金錢之交付者。揆諸前揭說明，即屬民
      法第184 條第1 項後段，故意以背於善良風俗之方法，加
      損害於他人，則該施用詐術之行為人自應負侵權行為損害
      賠償責任。原告主張：被告明知自己並無支付及償債能力
      ，竟提供偽造不實之系爭買賣契約，及交付帳戶內並無存
      款可供兌領之系爭票據，作為借款之擔保，致原告信以為
      真，陸續貸予系爭款項。被告顯然以詐欺方式，侵害原告
      之財產權，應負侵權行為損害賠償責任等情。被告固於刑
      事附帶民事訴訟程序第一次言詞辯論中曾到庭表示：引用
      刑事案件之證據及陳述（見系爭附民卷第14頁）等語，惟
      之後於刑事附帶民事訴訟程序及移送民事庭後之審理程序
      中，則迄未到庭或提出任何書狀為聲明或陳述。
  ２、經查，被告確實分別於如附表一所示時間，以借用方式，
      分別向原告借用如附表一所示款項合計7,720,000 元。原
      告並從其妻許秀惠開設於華南商業銀行高雄分行之系爭帳
      戶內，將如附表一編號1 至14所示金額轉帳至被告開設於
      第一銀行埔里分行帳戶乙節，有系爭帳戶往來明細影本多
      紙附系爭刑事案件（見高雄地檢署97年度他字第658 號影
      印卷【下稱系爭685 號】第41-41 之4 頁）可稽。另附表
      一編號15是由原告以現金交付被告，亦據原告陳述明確，
      均堪認定。
  ３、次查，原告主張被告以上述詐欺方式，侵害原告之財產權
      乙節，迭據被告於系爭刑事案件刑事第一審到庭陳稱：「
      ．．我自己作檳榔時，我寄檳榔給別人時有被別人倒貨款
      。我去向高利貸借款，被拖垮了，所以我先移用高新福給
      我的錢先去用．．我想：我要還款總金額為772 萬元，我
      要在99年11月底前先拿出20萬元與告訴人．．」、「（本
      案若是與告訴人和解，是否願意認罪？）願意認罪」（見
      系爭637 號卷第30頁【影印卷另編頁次】正、背面）、「
      （對於檢察官起訴書之犯罪事實有何意見？）我全部認罪
      」（見系爭637 號第33頁背面）、「（對犯罪事實有何意
      見？黃俊堯明知自己已無支付及清償能力，竟意圖為自己
      不法之所有，基於詐欺及偽造文書之犯意，於不詳時間，
      未經王秋郎、陳世英、林永華、林美秀、王景風等人之同
      意，即偽造其等之地上物檳榔菁樹果粒買賣契約書，並於
      各該檳榔買賣契約書之出賣人欄位上偽簽王秋郎、陳世英
      、林永華、林美秀、王景風之署押，進而於民國94年間，
      持該檳榔買賣契約書向高新福佯稱其在南投縣自己的土地
      上種植十幾甲地之檳榔及附表一所示之王秋郎等人承攬檳
      榔菁樹果粒之採收權，可以提供檳榔貨源予高新福，向高
      新福借款而行使之，並提供與附表一所示之人所簽訂之檳
      榔買賣契約書原本交付高新福及陳芫泰之本票3 紙作為質
      押擔保，致高新福陷於錯誤，而陸續於附表二所示時間，
      借貸黃俊堯附表二所示之款項．．高新福始知受騙？）沒
      有。我承認犯罪事實」（見系爭637 號第37頁正、背面）
      等語；刑事第二審到庭陳稱：「（檢察官起訴、原審判決
      認定之犯罪事實是否屬實？）認罪」、「我對原審認定的
      犯罪事實承認．．」（見系爭73號卷第31頁）等詞綦詳，
      核與王秋郎於系爭刑事案件偵查及第二審審理中到庭證稱
      ：「（提示97他658 號卷第9 頁買賣契約書，有無與他簽
      訂該契約？）不是，這不是我的字跡。我沒印象與人訂這
      契約」、「（94到95年間種的檳榔，如何處理？）由我的
      小兒子自己種植檳榔及採收」（見98年度偵續字第100 號
      卷第39頁）、「（提示檳榔菁樹果粒買賣契約，是否係證
      人與黃俊堯寫的契約？）我的名字那個不是我簽的，我不
      曉得是誰簽的．．」（見系爭73號卷第73頁）等語；暨王
      景風於系爭刑事案件偵查中到庭證稱：「（有出售檳榔予
      黃俊堯？）我不是賣給他，是他幫我割檳榔後，我再把檳
      榔拿去賣，我付他工資」、「（有與黃俊堯訂契約？）沒
      有」、「（提示卷附買賣契約，契約上的名字是否證人所
      簽署？）不是。我的菁仔收成後沒有與人訂過契約，這不
      是我簽的．．我自己也有在賣檳榔，我不可能把全部的檳
      榔都賣給別人」（見98年度偵續字第100 號卷第90-91 頁
      ）等詞大致相符，堪予認定。此外，參以被告於94年間即
      因向他人借用高利貸及經營不善等因素，致陷入財務困境
      乙節，亦據被告之父黃金發亦於系爭刑事案件偵查中到庭
      證稱：「他（黃俊堯）當時在台南被一位倒了很多錢，那
      時開始負債，後來他退伍後又借高利貸，到九十四年十一
      月份經營不善倒閉」（見97年度偵緝字第2000號卷第38頁
      ）等語綦詳，顯見被告向原告借款之時，其財力狀況，已
      陷於困境無訛。
  ４、又查，被告於系爭刑事案件自承詐欺原告系爭款項時，並
      提出如附表二所示系爭買賣契約及如附表三所示系爭票據
      ，作為借款之擔保，其中系爭買賣契約及系爭票據，亦有
      檳榔果粒採收權買賣契約共5 份及本票、支票共10紙附於
      系爭685 號卷（見該卷第8-12頁、第14-20 頁）可稽，足
      見被告於系爭刑事案件承認涉及詐欺原告所有系爭款項，
      核與事實相符。此外，參以被告交付原告之系爭票據，經
      原告提示系爭支票後，銀行以存款不足，予以退票。至系
      爭本票亦經原告提示未獲兌現等情，有退票理由單影本2
      紙附於系爭刑事卷（見系爭685 號卷第15頁及第17頁），
      足見被告提出之系爭票據，均因無存款或無能力支付，致
      紛遭退票，益徵被告於向原告借款之時，確已陷於無資力
      及清償能力之狀態。詎被告明知自己提供之系爭買賣契約
      ，係屬虛偽，並無依約履行提供檳榔菁果粒予原告之能力
      ，且無資財，並無法提供清償借款之能力，竟仍續以系爭
      買賣契約及系爭票據為借錢之擔保，向原告借用系爭款項
      ，致原告相信被告有履約及償債之能有，因而陸續貸予系
      爭款項，即屬詐取原告之系爭款項。
（二）原告依侵權行為或不當得利法律關係，擇一請求被告給付
      系爭款項及利息，有無理由？
      被告以上開方式詐取原告所有系爭款項，核屬以違背善良
      風俗之方式，侵害原告之財產權，致原告受有系爭款項之
      損害，自應構成侵權行為。是原告主張：被告以上述詐欺
      方式，侵害原告之財產權，原告得依侵權行為法律關係，
      請求被告給付系爭款項及利息，即屬有據。
六、綜上所述，原告本於民法第184 條第1 項侵權行為損害賠償
    請求權，請求被告給付7,720,000 元，及各自如附表一金額
    欄所示金額，按如附表一日期欄所示日期之翌日起至清償日
    止，按週年利率5%計算之利息，為有理由，應予准許。又兩
    造均陳明願供擔保，請准宣告假執行及免為假執行，經核並
    無不符，爰酌定如主文第2 項所示相當之擔保金額，併准許
    之。此外，原告依侵權行為或不當得利法律關係，擇一請求
    被告給付系爭款項及利息，本院既就原告主張侵權行為法律
    關係，為原告全部勝訴之判決，則關於不當得利請求權部分
    ，即無再予論述之必要，併予敘明。
七、有關訴訟費用負擔部分，本件係附帶民事訴訟，原告既未繳
    納裁判費，復未支出其他訴訟費用，自無裁判費用負擔問題
    ，爰不諭知訴訟費用之負擔。此外，兩造其餘攻防及所舉證
    據，於判決結果不生影響，毋庸逐一論駁，併此敘明。
八、結論：本件原告之訴，為有理由，依民事訴訟法第385 條第
    1 項前段、第390 條第2 項、第392 條第2 項，爰判決如主
     文。
中    華    民    國  100     年    6     月    30    日
                            民事第四庭
                                審判長法官  蔡文貴
                                法      官  林健彥
                                法      官  李昭彥
以上正本證明與原本無異。
如對本判決上訴，須於判決送達後20日內向本院提出上訴狀，其
未表明上訴理由者，應於上訴後20日內向本院提出上訴理由書（
均須按他造當事人之人數附繕本）。上訴時應提出委任律師或具
有律師資格之人之委任狀，並依附註條文規定辦理。如委任律師
提起上訴者，應一併繳納上訴審裁判費。
中    華    民    國  100     年    6     月    30    日
                                書  記  官  黃一秋
附註：
民事訴訟法第466 條之1 ：
對於第二審判決上訴，上訴人應委任律師為訴訟代理人，但上訴
人或其法定代理人具有律師資格者，不在此限。
上訴人之配偶、三親等內之血親、二親等內之姻親，或上訴人為
法人、中央或地方機關時，其所屬專任人員具有律師資格並經法
院認適當者，亦得為第三審訴訟代理人。
第1 項但書及第2 項情形，應於提起上訴或委任時釋明之。
附表一(新台幣)
┌──┬────┬────┬───┬───┬─────┐
│    │        │        │      │      │          │
│編號│日期    │金額    │編號  │日期  │金額      │
│    │        │        │      │      │          │
├──┼────┼────┼───┼───┼─────┤
│ 1  │94年9 月│500,000 │8     │94年11│500,000元 │
│    │2日     │元      │      │月18日│200,000元 │
│    │        │        │      │      │          │
├──┼────┼────┼───┼───┼─────┤
│ 2  │94年9 月│500,000 │9     │94年11│1,100,000 │
│    │15日    │元      │      │月21日│元        │
├──┼────┼────┼───┼───┼─────┤
│ 3  │94年9 月│350,000 │10    │94年11│700,000元 │
│    │22日    │元      │      │月25日│          │
├──┼────┼────┼───┼───┼─────┤
│ 4  │94年9 月│500,000 │11    │94年12│500,000元 │
│    │30日    │元      │      │月5日 │          │
├──┼────┼────┼───┼───┼─────┤
│ 5  │94年10月│300,000 │12    │94年12│300,000元 │
│    │5日     │元      │      │月12日│          │
├──┼────┼────┼───┼───┼─────┤
│ 6  │94年10月│500,000 │13    │94年12│600,000元 │
│    │11日    │元      │      │月19日│          │
├──┼────┼────┼───┼───┼─────┤
│ 7  │94年10月│700,000 │14    │95年1 │300,000元 │
│    │17日    │元      │      │月2日 │          │
├──┼────┼────┼───┼───┼─────┤
│    │        │        │15    │94年12│170,000元 │
│    │        │        │      │月20日│          │
├──┴────┴────┴───┴───┴─────┤
│合計金額：7,720,000元                               │
└──────────────────────────┘
附表二（新台幣）
 ┌──┬────┬────┬──────┬──────────┐
 │編號│買賣日期│出賣人  │買受人      │買賣內容摘要        │
 ├──┼────┼────┼──────┼──────────┤
 │    │94年9 月│王秋郎  │黃俊堯（黃智│出賣人所有南投縣魚池│
 │1   │1 日    │        │輝）        │鄉新城村35號檳榔菁仔│
 │    │        │        │            │樹約3,500 株，買受人│
 │    │        │        │            │採收期間自94年9 月1 │
 │    │        │        │            │日起至95年6 月30日止│
 │    │        │        │            │，買賣金額330,000 元│
 │    │        │        │            │（買賣契約見系爭658 │
 │    │        │        │            │號卷第9 頁）。      │
 ├──┼────┼────┼──────┼──────────┤
 │    │94年9 月│陳世英  │黃俊堯（黃智│出賣人所有南投縣魚池│
 │2   │10 日   │        │輝）        │鄉大匯村3 筆6 甲檳榔│
 │    │        │        │            │菁仔樹約5,000 株，買│
 │    │        │        │            │受人採收期間自94年9 │
 │    │        │        │            │月1 日起至95年6 月30│
 │    │        │        │            │日止，買賣金額650,00│
 │    │        │        │            │0 元（買賣契約見系爭│
 │    │        │        │            │658號卷第10頁）。   │
 ├──┼────┼────┼──────┼──────────┤
 │    │94年9 月│林永華  │黃俊堯（黃智│出賣人所有南投縣仁愛│
 │3   │15 日   │        │輝）        │鄉潭南村檳榔菁仔樹約│
 │    │        │        │            │10,000株，買受人採收│
 │    │        │        │            │期間自94年9 月1 日起│
 │    │        │        │            │至95年6 月30日止，買│
 │    │        │        │            │賣金額1,120,000 元（│
 │    │        │        │            │買賣契約見系爭658 號│
 │    │        │        │            │卷第11頁）。        │
 ├──┼────┼────┼──────┼──────────┤
 │    │94年10  │林美秀  │黃俊堯（黃智│出賣人所有南投縣魚池│
 │4   │月2 日  │        │輝）        │鄉共和村2 筆2.5 甲檳│
 │    │        │        │            │榔菁仔樹約3,000 株，│
 │    │        │        │            │買受人採收期間自94  │
 │    │        │        │            │年9 月1 日起至95年6 │
 │    │        │        │            │月30日止，買賣金額  │
 │    │        │        │            │330,000 元（買賣契約│
 │    │        │        │            │見系爭658 號卷第12  │
 │    │        │        │            │頁）。              │
 ├──┼────┼────┼──────┼──────────┤
 │    │94年11  │王景風  │黃俊堯（黃智│出賣人所有南投縣魚池│
 │5   │月1 日  │        │輝）        │鄉及水里鎮2 筆4 甲檳│
 │    │        │        │            │榔菁仔樹約5,000 株，│
 │    │        │        │            │買受人採收期間自94年│
 │    │        │        │            │9月1日起至95年6 月30│
 │    │        │        │            │日止，買賣金額550,00│
 │    │        │        │            │0 元（買賣契約見系爭│
 │    │        │        │            │65 8號卷第8 頁）。  │
 ├──┼────┴────┴──────┴──────────┤
 │合計│2,980,000元                                           │
 │金額│                                                      │
 └──┴───────────────────────────┘
附表三（新台幣）
 ┌──┬────┬────┬────┬────┬───┬───┐
 │編號│票號種類│票據號碼│發票人  │發票日  │到期日│金額  │
 ├──┼────┼────┼────┼────┼───┼───┤
 │1   │本票    │WG203223│陳芫泰  │94年12月│95年3 │80,000│
 │    │        │64      │        │20日    │月20日│元    │
 ├──┼────┼────┼────┼────┼───┼───┤
 │2   │本票    │WG203223│陳芫泰  │94年12月│95年4 │80,000│
 │    │        │65      │        │20日    │月20日│元    │
 ├──┼────┼────┼────┼────┼───┼───┤
 │3   │本票    │WG203223│陳芫泰  │94年12月│95年5 │80,000│
 │    │        │66      │        │20日    │月20日│元    │
 ├──┼────┼────┼────┼────┼───┼───┤
 │4   │本票    │WG203223│陳芫泰  │94年12月│95年6 │80,000│
 │    │        │67      │        │20日    │月20日│元    │
 ├──┼────┼────┼────┼────┼───┼───┤
 │5   │本票    │WG203223│陳芫泰  │94年12月│95年7 │80,000│
 │    │        │68      │        │20日    │月20日│元    │
 ├──┼────┼────┼────┼────┼───┼───┤
 │6   │本票    │WG203223│陳芫泰  │94年12月│95年8 │80,000│
 │    │        │69      │        │20日    │月20日│元    │
 ├──┼────┼────┼────┼────┼───┼───┤
 │7   │支票    │AT026293│羅進寬  │94年12月│無    │1,300,│
 │    │        │7       │        │25日    │      │000 元│
 ├──┼────┼────┼────┼────┼───┼───┤
 │8   │支票    │AT025173│羅進寬  │95年2 月│無    │900,00│
 │    │        │2       │        │20日    │      │0元   │
 ├──┼────┼────┼────┼────┼───┼───┤
 │9   │支票    │WA434451│黃郁芬  │95年1 月│無    │500,00│
 │    │        │4       │        │10日    │      │0元   │
 ├──┼────┼────┼────┼────┼───┼───┤
 │10  │支票    │WA434451│黃郁芬  │95年1 月│無    │650,00│
 │    │        │5       │        │20日    │      │0元   │
 ├──┼────┴────┴────┴────┴───┴───┤
 │合計│3,830,000元                                           │
 │金額│                                                      │
 └──┴───────────────────────────┘